臺灣板橋地方法院民事判決　　　　　　 93年度重訴字第423號
原　　　告　子○○
　　　　　　丁○○
共　　　同
訴訟代理人　李建民　律師
複　代理人　龔維智　律師
　　　　　　丙○○
被　　　告　己○○
　　　　　　庚○○
兼上列二人
訴訟代理人　戊○○
被　　　告　壬○○
　　　　　　癸○○
　　　　　　辛○○
上　列三人
訴訟代理人　王寶輝　律師
複　代理人　吳嘉榮　律師
上列當事人間請求返還信託財產事件，經本院於民國94年4 月7
日言詞辯論終結，判決如下：
    主  文
被告應就被繼承人楊簡茶所有如附表所示土地辦理繼承登記。
被告應將如附表所示土地所有權全部移轉登記予原告子○○、丁○○共有應有部分各貳分之壹。
訴訟費用由被告負擔。
    事  實
甲、原告方面：
一、聲明：如主文第1 、2 項所示。
二、陳述：
（一）分割前坐落台北縣泰山鄉○○段○ ○段647 地號土地面積
      2,000 平方公尺所有權全部【分割前647 地號土地原為面
      積2,000 ㎡，於民國93年8 月6 日因分割而增加647 之1
      、之2、之3等3 筆土地，於分割後各土地面積分別為647
      地號土地面積187 ㎡、647 之1 地號土地面積1,230 ㎡、
      647 之2 地號土地面積434 ㎡、647 之3 地號土地面積14
      9 ㎡，詳如附表所示】，係原告子○○、丁○○共同信託
      登記為被告之被繼承人楊簡茶名義，此業經楊簡茶於84年
      12月18日簽立代筆遺囑第1 條載明：「立遺囑人名下坐落
      台北縣泰山鄉○○段○○段六四七號土地係子○○及丁○○共同信託登記予立遺囑人應予歸還」。
（二）被繼承人楊簡茶於93年7 月12日死亡，其繼承人即為被告
      等6 人。因原告與楊簡茶間之信託關係係於信託法公佈施
      行日即85年1 月26日前即成立。依司法院73廳民一字第43
      8 號函：「信託關係因委託人信賴受託人代其行使權利而
      成立（參照最高法院六十六年台再字第四二號判例），以
      當事人間之信任關係為基礎，參照民法第550 條之規定，
      於委託人死亡時信託關係當然終止，此時委託人之繼承人
      得依繼承各有關規定對受託人請求返還受託財產」，故楊
      簡茶與原告間信託關係於93年7 月12日楊簡茶死亡時即已
      終止，原告自得請求被告返還如附表所示之系爭土地，爰
      依信託關係，請求判決如訴之聲明。
（三）對被告抗辯之陳述：
  １、上開代筆遺囑之見證人丑○○於本院94年1 月24日言詞辯
      論筆錄結證：「是，是我寫的字跡，…，她很健談，頭腦
      也很清楚，她說她要把土地怎麼分配法，告訴我們江律師
      …」；見證人甲○○於同日言詞辯論筆錄結證：「是，是
      我簽名的。當初我跟楊老太太很熟，我常常帶小孩子到她
      家玩，當時楊老太太說有一件事情要拜託我，就是關於她
      土地的事情，要我當見證人，她說泰山的土地是一位蔣先
      生跟許先生借登記在她名下」；見證人乙○○律師於同日
      筆錄結證：「是我草擬大概內容，由鄭小姐謄寫，…，當
      時我也是很注意楊老太太她的精神狀況，…，過程中是楊
      老太太與她家人先談論內容，再由她本人口述給我，我再
      整理成草稿，內容都是依照楊老太太的意思草擬出來」，
      足見系爭如附表所示605 坪土地確為原告信託登記為被繼
      承人楊簡茶名義。且被繼承人楊簡茶於84年12月16日立遺
      屬時，其精神狀況良好，已經證人丑○○、甲○○、及乙○○律師陳明在卷。被告壬○○、癸○○、辛○○抗辯所
      謂「楊簡茶立上開遺囑時，已年邁久病、耳目失聰，其誤
      解原告買受範圍」云云，至無足取。
　２、系爭分割前647 地號等多筆土地原為原告子○○、丁○○
      與訴外人林煌華、謝再傳及林炳貴（原為林三益後改為林
      炳貴）等於59.11.28出資購買而信託登記為被繼承人楊簡
      茶、訴外人黃許秀元、王玉愛及呂陳寶玉（後變更為呂信
      行）4 人名義持分各1/4 ，被繼承人楊簡茶及訴外人黃許
      秀元、王玉愛及呂陳寶玉為辦理土地登記，4 人均將
      設於台北縣泰山鄉○○路104 號，有合約書及
      1 份可稽。
　３、嗣66年間前揭合約當事人依合約書第5 條協議分割共有物
      ，將原告子○○、丁○○之土地面積合計500 坪及謝再傳
      之土地面積105 坪信託登記為被繼承人楊簡茶名義，而於
      66年3 月18日將分割前647 地號土地四人持分各1/4 所有
      權全部以「分割共有物」為原因變更為被繼承人楊簡茶名
      義，並由楊簡茶出具備忘錄予原告。嗣82年11月間原告2
      人再向訴外人謝再傳購買分割前647 地號土地內之105 坪
      ，而由被繼承人楊簡茶簽立備忘錄承認系爭分割前647 地
      號土地所有權全部為原告2 人共有，並由被繼承人楊簡茶
      於84年12月16日遺囑陳明系爭如附表所示土地確為原告所
      有而信託登記為被繼承人楊簡茶名義。被告壬○○、癸○○、及辛○○空言主張所謂「系爭土地面積超出500 坪部
      分原告無請求權」云云，同無足採。
三、證據：提出備忘錄、土地登記謄本、土地所有權狀、租賃契
    約書、
    書及合約書等件為證。
乙、被告方面：。
壹、被告己○○、庚○○、戊○○部分：
    未於最後言詞辯論期日到場，據其以前到場所為聲明、陳述
    如下：
一、聲明：駁回原告之訴。
二、陳述：系爭土地確為信託財產，渠等同意移轉登記返還予原
    告。
貳、被告壬○○、癸○○、辛○○部分：
一、聲明：駁回原告之訴。
二、陳述：
（一）本件原告起訴主張系爭坐落台北縣泰山鄉○○段○ ○段64
      7 、647-1 、647-2 、647-3 地號等4 筆土地，係渠等信
      託與被告之被繼承人楊簡茶之事實，無非以卷附82年11月
      1 日備忘錄、84年12月16日遺囑為其主要之證據方法。惟
      上開卷附證據方法尚不足亦證明上開待證事實為真實，謹
      具體陳述之於下：
　１、查依原告所提出據以主張渠等取得系爭土地權利之合約書
  　　，對於被告之被繼承人楊簡茶及原告子○○、丁○○，以
    　及訴外人黃許秀元等9 人間，於59年間合資購買土地之範
      圍及分配土地面積，有下列重要之約定：
　Ａ、合資購買土地之範圍：被告之被繼承人楊簡茶係與原告蔣
  　　復雄、丁○○及訴外人黃許秀元等9 人合資購買土地，渠
    　等買受之土地範圍，除系爭土地外，尚包括重測前台北縣
      泰山鄉○○段○ ○段639 、640 、641 及643 至653 地號
      等14 筆 土地，觀之上開合約書第1 條約定至明。
　Ｂ、買受分配土地面積：原告子○○、丁○○等2 人，依渠等
  　　出資之比例計算，僅分配面積各250 坪，上開合約書第2
      條復有約定。
　２、次查系爭4 筆土地面積，合計2,000 平方公尺約計605
  　　坪，有卷附土地登記簿謄本在卷可稽。
　３、復查原告所提出據以主張系爭土地，係渠等信託與被告之
  　　被繼承人楊簡茶之證據方法，即卷附82年11月1 日備忘錄
    　及84年12月16日遺囑，其中有關已故訴外人楊簡茶之簽名
      ，以肉眼比對結果，備忘錄上「楊簡茶」之筆跡，顯與遺
      囑上所示「楊簡茶」之簽名，大相逕庭，該備忘錄顯非已
      故訴外人楊簡茶出具簽名，要無疑義，被告堅決否認其真
      正。
　４、再查卷附上開備忘錄及遺囑第1 條，固有載明系爭土地（
  　　按即重測前台北縣泰山鄉○○段○ ○段647 地號土地），
    　係原告共同信託登記予已故訴外人楊簡茶，惟依卷附土地
      登記簿謄本所登載之面積，系爭土地合計2,000 平方公尺
      （約605 坪），其與原告合資購買分配之範圍僅500 坪，
      迥然不同，其超出105 坪土地，顯非原告信託之土地。
　５、依上開所述，卷附備忘錄上「楊簡茶」之筆跡，顯與遺囑
  　　上所示「楊簡茶」之簽名，大相逕庭，其非真正，尚不足
    　以證明原告主張之待證事實，事理至明。況且，卷附84年
      12 月16 日遺囑，其形式上縱屬真正，惟已故訴外人楊簡
      茶簽立上開遺囑時，已年邁久病，耳目失聰，其誤解原告
      原買受分配範圍，抑或系爭土地之登記面積，應可判斷；
      否則，原告原分配範圍，絕不可能與系爭土地登記面積，
      差異達105 坪之多，足見上開遺囑亦不足以證明原告主張
      之待證事實。
（二）綜上所述，縱原告確曾與已故訴外人楊簡茶共同出資購買
      土地，而信託已故訴外人楊簡茶名義，其範圍亦僅系爭土
      地面積500 坪，其超出部分，原告自無請求被告返還之權
      利，至為明顯。
三、證據：聲請訊問證人丑○○、甲○○、乙○○。
    理  由
一、本件被告己○○、庚○○、戊○○未於最後言詞辯論期日到
    場，核無民事訴訟法第386 條列各款情形，應依原告之聲請
    ，由其一造辯論而為判決。
二、本件原告起訴主張：分割前坐落台北縣泰山鄉○○段○ ○段
    647 地號土地面積2,000 平方公尺所有權全部【分割前647
    地號土地原為面積2,000 ㎡，於93年8 月6 日因分割而增加
    647 之1 、之2 、之3 等3 筆土地，於分割後各土地面積分
    別為647 地號土地面積187 ㎡、647 之1 地號土地面積1,23
    0 ㎡、647 之2 地號土地面積434 ㎡、647 之3 地號土地面
    積14 9㎡，詳如附表所示】，係原告子○○、丁○○共同信
    託登記為被告之被繼承人楊簡茶名義，此業經楊簡茶於84年
    12月18日簽立代筆遺囑第1 條載明：「立遺囑人名下坐落台
    北縣泰山鄉○○段○○段六四七號土地係子○○及丁○○共
    同信託登記予立遺囑人應予歸還」等語，嗣楊簡茶於93年7
　　月12日死亡，其繼承人即為被告等6 人，因系爭信託關係於
　  93年7 月12日楊簡茶死亡時即已終止，原告自得請求被告返
    還如附表所示之系爭土地，爰依信託關係，請求判決如訴之
    聲明等情。
    被告己○○、庚○○、戊○○自認原告主張之事實；被告壬○○、癸○○、辛○○則以：原告提出之82年11月1 日備忘
　  錄及84年12月16日遺囑尚不足證明上開事實為真實，縱原告
    確曾與已故訴外人楊簡茶共同出資購買土地，而信託已故訴
    外人楊簡茶名義，其範圍亦僅系爭土地面積500 坪，其超出
    部分，原告自無請求被告返還之權利，至為明顯等語置辯。
三、原告主張之上揭事實，業據提出備忘錄、土地登記謄本、土
    地所有權狀、租賃契約書、
    囑、調解不成立證明書及合約書等件為證，且為被告己○○
　　、庚○○、戊○○所自認，觀諸上開被告之被繼承人楊簡茶
　  於84年12月18日簽立代筆遺囑第1 條載明：「立遺囑人名下
    坐落台北縣泰山鄉○○段○○段六四七號土地係子○○及丁○○共同信託登記予立遺囑人應予歸還」等語，復參諸該代
    筆遺囑見證人丑○○具結證稱：「（提示原證八遺囑，是否
    證人鄭小姐代筆？簽署過程如何？）是，是我寫的字跡。我
    是受僱於集英法律事務所，當天我們所長鄭洋一律師派我及
    乙○○律師到當事人楊老太太家，因為她要委託我們立遺囑
    ，當初我們到的時候，楊老太太眼睛看不見，但她很健談，
    頭腦也很清楚，她說她要把土地怎麼分配法，告訴我們江律
    師，江律師先跟她聊了一下，瞭解她的狀況，然後她就口述
    給江律師如何分配，江律師就依照她的意思草擬內容，草擬
    完之後，江律師再重複說明給楊老太太瞭解，詢問她是否確
    實如此分配，她回答是，我就開始正式依照草擬內容來撰寫
    遺囑，我寫好了以後，江律師又看了一次，並用閩南話念給
    楊老太太聽，逐一確認，手續大致完成之後，就請楊老太太
    簽字，因為她年紀很大，手會抖，就靠著她兒子的手簽，因
    為簽的不是很清楚，江律師就叫她再蓋指印，接著我們見證
    人再簽名、蓋章」、「（遺囑簽署完畢，如何持有保存？）
    正本一份就保存在集英法律事務所，一份交給當事人，也有
    影印影本給當事人的兒子」等語；證人甲○○具結證稱：「
    （提示原證八遺囑，遺囑上的簽名是否為你所簽？簽立過程
    如何？）是，是我簽名的。當初我跟楊老太太很熟，我常常
    帶小孩子到她家玩，當時楊老太太說有一件事情要拜託我，
    就是關於她土地的事情，要我當見證人，她說泰山的土地是
    一位蔣先生跟許先生借登記在她名下，另外每一個女兒要給
    100 坪土地，當日她有請江律師跟鄭小姐來，寫好了以後給
    我看，內容與楊老太太講的意思相符，我就簽名」、「（遺
    囑簽立之後，如何保管？）我有拿一份，是影印以後再簽名
    的，我印象中遺囑好像肆份」；證人乙○○具結證稱：「（
    提示原證八遺囑，是否為你草擬、簽名？簽立過程？）是，
    我草擬大概內容，由鄭小姐謄寫，簽名是我簽的。當時我也
    是受僱於集英法律事務所，受鄭律師指派與鄭小姐一起去製
    作這個遺囑，因為是我第一次製作遺囑，當時我也是很注意
    楊老太太她的精神狀況，所以在製作之前，我與鄭小姐都與
    楊老太太以台語聊天，發現楊老太太都能理解我們的話，所
    以我們才開始製作遺囑，過程中是楊老太太與她家人先談論
    內容，再由她本人口述給我，我再整理寫成草稿，內容都是
    依照楊老太太的意思草擬出來，因為我寫的比較草，所以就
    請鄭小姐重新謄寫一次，謄寫後，我有跟鄭小姐一起以台語
    跟楊老太太逐句、逐段確認，楊老太太確認內容無誤後，我
    就請她家人拿去影印成四份，影印後就先請楊老太太簽名，
    因為她手會抖，沒有辦法完成簽名，我就請她在遺囑上蓋指
    印，其他證人再分別簽名，是楊老太太家屬保留一份，三位
    見證人各執一份，共四份，我那一份回去就交回給事務所」
    等語，自堪信原告主張之事實為真實。
四、被告壬○○、癸○○、辛○○固否認有系爭信託關係存在，
    並抗辯原告舉證不足證明信託事實，且縱有信託關係，信託
    土地面積亦僅500 坪云云。惟查，依上開證人所述，被告之
    被繼承人楊簡茶係在精神狀況良好，充分理解遺囑內容之情
    形下，簽立代筆遺囑自承原告確有共同信託登記系爭土地在
    伊名下，應予歸還等節，則受託人既已明確承認信託事實存
    在，自不容身為受託人繼承人之被告再所爭執，是上述所辯
    顯無可採。
五、本件系爭信託關係成立於信託法85年1 月26日公布施行前，
    參照最高法院72年度台上字第4501號判決關於「信託關係受
　　託人之權利義務，專屬於其本身，故受託人任務因死亡而告
　  終結。此時受託人之繼承人或繼承人之法定代理人應保管信
    託財產，於委託人請求返還時，予以返還」，及74年度台上
　　字第2847號判決關於「所謂信託行為，係指委託人授與受託
　  人超過經濟目的之權利，而僅許可受託人於其經濟目的範圍
    內行使權利之法律行為。信託關係因委託人信賴受託人代其
    行使權利而成立，委託人有隨時終止信託之權利」之見解，
    本件原告主張系爭信託關係於93年7 月12日楊簡茶死亡時即
　　已終止，自屬有據，縱系爭信託關係不因受託人死亡當然終
  　止，惟委託人之原告既得隨時終止，茲原告先聲請調解，後
    起訴請求被告返還信託物，解釋其意思表示真意，亦應認已
    向被告全體終止信託關係，況被告復未就原告主張系爭信託
    關係已經終止之事實為爭執，故堪認本件系爭信託關係業已
    合法終止。
六、從而，原告依其主張之共同信託關係，請求被告應就被繼承
    人楊簡茶所有如附表所示土地辦理繼承登記，並應將如附表
    所示土地所有權全部移轉登記予原告子○○、丁○○共有應
    有部分各2 分之1 ，為有理由，應予准許。
七、本件事證已臻明確，兩造其餘主張及攻擊防禦方法，核與判
    決結果不生影響，爰不一一論述，附此敘明。
據上論結，本件原告之訴為有理由，依民事訴訟法第385 條第1
項前段、第78條、第85條第1 項前段，判決如主文。
中　　華　　民　　國　　94　　年　　4 　　月　　21　　日
                  民事第二庭    法　官　連士綱
以上正本係照原本作成
如對本判決上訴，須於判決送達後20日內向本院提出上訴狀
中　　華　　民　　國　　94　　年　　4 　　月　　25　　日
                                書記官　李宏明
